臺灣高等法院高雄分院民事判決　　　　　 99年度上字第188號
上　訴　人　陳榮增
訴訟代理人　孔福平律師
被 上 訴人　葉李笑凰
　　　　　　葉讓華
共　　　同
訴訟代理人　葉榮順
上列當事人間請求分割共有物事件，上訴人對於民國99年8 月26
日臺灣屏東地方法院98年度訴字第545 號第一審判決提起上訴，
本院於100年1月19日言詞辯論終結，判決如下：
    主  文
上訴駁回。
第二審訴訟費用由上訴人負擔。
    事實及理由
一、被上訴人主張：兩造共有座落屏東縣枋寮鄉○○段枋寮小段
    3 之4 地號（下稱系爭3 之4 土地），地目田，面積5417平
    方公尺；枋寮鄉○○段179 地號（下稱179 土地），地目田
    ，面積2134.87平方公尺及枋寮鄉○○段189 地號（下稱189
    土地），地目田，面積41.49 平方公尺之土地（下合稱系爭
    土地）。上訴人共有系爭土地之應有部分均為7 分之5 ，被
    上訴人共有系爭土地之應有部分各為7 分之1 。兩造共有系
    爭土地，依使用目的並無不能分割之情事，亦無不分割之契
    約約定，因無法協議分割，而請求合併裁判分割。被上訴人
    係夫妻關係，均同意於系爭土地分割後，按各2 分之1 比例
    維持共有。關於系爭土地目前使用狀況，上訴人現將系爭3
    之4 土地全部出租供建材行堆放砂石等建材使用，相鄰系爭
    3 之4 土地之同小段3-8 、3-10及3-14、3-2 、3-11地號土
    地，其中除3-2 號土地係上訴人所有，而登記為配偶所有之
    外，均登記為上訴人單獨所有或共有。至系爭179 土地除其
    中面臨道路角落面積6.83平方公尺部分外，其餘系爭179 土
    地及系爭189 土地全部，均由被上訴人共同占用，現種植芒
    果樹及蓮霧樹，相鄰系爭179 及189 土地之同段185 、186
    、187 、188 、190 、191 、192 及200 地號土地，均屬被
    上訴人共有，現亦種植芒果樹及蓮霧樹。由於兩造使用系爭
    土地現況及各自所有相鄰土地，均如上述，故被上訴人同意
    依附圖三所示方案三分割系爭土地等情。爰依民法第823 條
    、第824 條得請求分割共有物之法律關係，聲明：裁判分割
    。
二、上訴人則以：系爭土地為兩造所有，上訴人亦同意裁判分割
    ，但分割方法應兼顧公平與權利均等原則，按兩造持分比例
    及公告現值均等進行分割。分割完成後，若各分得之土地上
    ，存在他方之地上物，他方應於1 年期限內完成地上物之清
    除，否則，即視為廢棄物處理，相關處理費用並由他方負責
    。上訴人同意以附圖二方案二為分割系爭土地方案等語置辯
    。並聲明：被上訴人之訴駁回。
三、原審判決兩造共有系爭土地應予合併分割，分割方法如附圖
    三方案三所示，即：（一）枋寮鄉○○段枋寮小段3 之4 地
    號（面積：5417平方公尺）土地，分歸上訴人單獨取得所有
    。（二）枋寮鄉○○段179 地號（面積：2134.87 平方公尺
    ）及枋寮鄉○○段189 地號（面積：41.49 平方公尺）土地
    ，均分歸被上訴人按其應有部分之比例保持共有。被上訴人
    應各給付上訴人補償金新臺幣（下同）72752 元，而為如被
    上訴人主張方案之勝訴判決，上訴人不服提起上訴，除援用
    原審主張及陳述外，並於本院補稱：系爭土地每1 筆土地，
    均應由兩造按比例應有部分分割單獨所有。如採附圖三方案
    三分割，則上訴人不足分配之土地，應提高補償金額等語，
    爰聲明：（一）原判決廢棄。（二）兩造共有系爭土地應依
    如附圖二方案二所示，予以分割。被上訴人則答辯聲明：上
    訴駁回。
四、兩造不爭執事項
（一）兩造共有坐落屏東縣枋寮鄉○○段枋寮小段3 之4 地號，
      地目田，面積5417平方公尺；枋寮鄉○○段179 地號，地
      目田，面積2134.87 平方公尺及枋寮鄉○○段189 地號，
      地目田，面積41.49 平方公尺之土地。上訴人共有系爭土
      地之應有部分均為7 分之5 ，被上訴人共有系爭土地之應
      有部分各為7 分之1 。
（二）兩造共有系爭土地，依使用目的並無不能分割之情事，亦
      無不分割之契約約定。
（三）被上訴人於系爭土地分割後，同意按各2 分之1 比例維持
      共有。
（四）上訴人現將系爭3 之4 土地全部出租供建材行堆放砂石等
      建材使用，相鄰系爭3 之4 土地之同小段3-8 、3-10及3-
      14、3-2 、3-11地號土地，其中除3-2 號土地係上訴人所
      有，而登記為配偶所有之外，均為上訴人單獨所有或共有
      。系爭179 土地除其中面臨道路角落面積6.83平方公尺部
      分外，其餘系爭179 土地及系爭189 土地全部，均由被上
      訴人共同占用，現種植芒果樹及蓮霧樹，相鄰系爭179 及
      189 土地之同段185 、186 、187 、188 、190 、191 、
      192 及200 地號土地，均屬被上訴人共有，現亦種植芒果
      樹及蓮霧樹。
（五）系爭土地價值，經原審法院囑託鑑定人大邑不動產估價師
      事務所（下稱大邑事務所）鑑定結果，其中系爭179 土地
      每平方公尺為新台幣（下同）1,300 元，另系爭189 土地
      及3-4 土地每平方公尺均為1,210元。
（六）上開事實，並有系爭土地登記第二類謄本、地籍圖謄本及
      相片等文件附卷可稽（見原審卷第6-31頁、第55-65 頁、
      第108-110 頁、第155-164 頁），且經原審法院於99年5
      月7 日至現場勘驗，製有勘驗筆錄（見原審卷第116 頁）
      ，復有大邑事務所提出99年4 月20日不動產估價報告書摘
      要（下稱系爭鑑價）附隨於卷可證。
五、兩造協商爭執事項：（一）系爭土地分割方法，究以附圖二
    之方案二或附圖三之方案三為妥適？（二）兩造分得之土地
    ，如有不足按應有部分應分得之面積者，各應補償之金額為
    何？爰分述如下：
（一）系爭土地分割方法，究以原審判決附件二之方案或附件三
      之方案為妥適？
  １、按各共有人除法令另有規定外，得隨時請求分割共有物。
      但因物之使用目的不能分割或契約訂有不分割之期限者，
      不在此限；共有人相同之數不動產，除法令另有規定外，
      共有人得請求合併分割。民法第823 條第1 項、第824 條
      第5 項分別定有明文。被上訴人主張系爭土地為兩造所共
      有，上訴人共有系爭土地之應有部分均為7 分之5 ，被上
      訴人共有系爭土地之應有部分各為7 分之1 。又系爭土地
      ，依使用目的並無不能分割之情事，亦無不分割之契約約
      定，惟兩造就分割方法無法達成分割協議等情，業如前述
      ，堪予認定。是被上訴人本於共有人之資格，訴請裁判合
      併分割系爭土地，於法自屬有據。次按，每宗耕地分割後
      每人所有面積未達0.25公頃者，不得分割。但有下列情形
      之一者，不在此限：（四）本條例中華民國89年1 月4 日
      修正施行前之共有耕地，得分割為單獨所有。前項第3 款
      及第4 款所定共有耕地，辦理分割為單獨所有者，應先取
      得共有人之協議或法院確定判決，其分割後之宗數，不得
      超過共有人人數。農業發展條例（下稱農發條例）第16條
      第1 項第4 款及第2 項亦揭有明文。兩造共有系爭土地係
      發生於65年及68 年 間乙節，有前揭土地登記謄本附於原
      審卷可稽，堪予認定。則揆諸前揭說明，被上訴人訴請合
      併分割系爭土地，自不受農發條例第16條第1 項有關每宗
      耕地分割後每人所有面積未達0.25公頃者，不得分割之限
      制。至系爭土地分割後之宗數，依上開規定，仍不得超過
      共有人之人數即3 筆以上，核先敘明。
  ２、又按，共有數不動產之合併分割，苟共有人相同者，除法
      令規定外，得請求合併分割，係98年1 月23日經總統公布
      ，並自公布後6 個月施行之民法第824 條第5 項所明定。
      該項增訂之積極意義乃在避免不動產尤其是土地的細分，
      以有助於社會經濟之發展，消極意義則可消弭數宗共有不
      動產可否合併分割之爭議及實務適用之困境。是各不動產
      共有人之應有部分是否相同、是否相鄰及地目是否相同，
      均非所問。此外，法院為合併分割時，得採用妥適之方法
      ，所謂妥適之方法，其中包括兩共有人共有之農地兩宗，
      法院得將其分歸為各共有人所有一宗，或將其合併計算後
      ，各按應有部分計算分得土地之一部（見前大法官謝在全
      著民法物權論【上】修訂四版第581-582 頁）。上訴人固
      抗辯：系爭土地每1 筆土地，均應由兩造按比例應有部分
      分割單獨所有，至於被上訴人分得部分，則仍依其意願維
      持共有，原審既准許合併分割系爭土地，卻又將其中整筆
      土地分歸共有人之一，於法即有違誤云云。然揆諸前揭合
      併分割增訂說明以觀，法院於准許合併分割土地後，若認
      屬分割土地所必要，且為妥適，自得採取將合併分割土地
      其中整筆土地各分歸共有人之一的分割方案。是上訴人上
      訴抗辯意旨，指摘原審不得一方面准許合併分割，他方面
      又將其中整筆土地分歸共有人之一云云，自屬無據。
  ３、再按，共有物之分割，依共有人協議之方法行之。分割之
      方法不能協議決定，或於協議決定後因消滅時效完成經共
      有人拒絕履行者，法院得因任何共有人之請求，命為下列
      之分配：一、以原物分配於各共有人。但各共有人均受原
      物之分配顯有困難者，得將原物分配於部分共有人。民法
      第824 條第1 項、第2 項第1 款著有明文。而上述規定，
      係98年1 月23日修訂民法物權編所採用，依該條修法理由
      第2 點記載：「．．現行條文第2 項規定之裁判上共有物
      分割方法，過於簡單，致社會之經濟或共有人個人利益，
      常無以兼顧，實務上亦頗為所苦，為解決上述問題，爰參
      照德國民法第753 條第1 項、瑞士民法第651 條第2 項及
      日本民法第258 條第2 項等立法例，將裁判上之分割方法
      作如下之修正：原則上以原物分配於各共有人。以原物分
      配如有事實或法律上之困難，以致不能依應有部分為分配
      者，得將原物分配於部分共有人，其餘共有人則受原物分
      配者之金錢補償；或將原物之一部分分配予各共有人，其
      餘部分則變賣後將其價金依共有部分之價值比例妥為分配
      ；或變賣共有物，以價金分配於各共有人。法院為上述分
      割之裁判時，自應斟酌共有人之利害關係、共有物之性質
      、價格及利用效益等，以謀分割方法之公平適當。」等語
      以觀，顯見修訂法律賦予法院，在裁判分割土地時，可採
      用較符合共有人實際需求及土地現況的彈性方案，惟於採
      用時，仍應斟酌共有人之利害關係、共有物之性質、價格
      及利用效益等，以謀求分割方法之公平適當。
  ４、經查，系爭土地均面臨省道，業經原審現場勘驗無訛，有
      勘驗筆錄及現場草圖各1 份附於原審卷可稽（見原審卷第
      116-117 頁），堪予認定。又上訴人現將系爭3 之4 土地
      全部出租供建材行堆放砂石等建材使用，相鄰系爭3 之4
      土地之同小段3-8 、3-10及3-14、3-2 、3-11地號土地，
      其中除3-2 號土地係上訴人所有，而登記為配偶所有之外
      ，均為上訴人單獨所有或共有。系爭179 土地除其中面臨
      道路角落面積6.83平方公尺部分外，其餘系爭179 土地及
      系爭189 土地全部，均由被上訴人共同占用，現種植芒果
      樹及蓮霧樹，相鄰系爭179 及189 土地之同段185 、186
      、187 、188 、190 、191 、192 及200 地號土地，均屬
      被上訴人共有，現亦種植芒果樹及蓮霧樹等事實，亦為兩
      造所不爭執，同堪認定。再者，系爭3 之4 土地上有上訴
      人所有2 層農舍1 間乙節，亦據上訴人於原審自承綦詳（
      見原審卷第87頁背面），有現場照片3 張、勘驗筆錄及房
      屋稅繳款書各1 份附於原審卷可憑（見原審卷第55、56、
      80及116 頁），均堪認定。而按上訴人固抗辯：系爭土地
      分割方案，應採如附圖二方案二所示等語，惟若採上訴人
      抗辯之方案，非但將使系爭189 土地分割成如附圖二所示
      189-A 、29.64 平方公尺及189-B 、11.85 平方公尺，形
      成土地面積過於窄小，不利耕作，有礙農地發展之外，其
      分割後土地總筆數達6 宗，亦遠超過共有人人數，顯有違
      農發條例第16條第2 項之宗數規定，足見上訴人抗辯應採
      用如附圖二方案二所示之分割方法，並不可採。本院審酌
      系爭土地使用之現況，其中系爭3 之4 土地部分，現由上
      訴人全部出租他人，供作建材行堆放砂石等建材使用。另
      系爭179 土地除其中面臨道路角落面積6.83平方公尺部分
      外，其餘系爭179 土地及系爭189 土地全部，均由被上訴
      人共同占用，現種植芒果樹及蓮霧樹，堪認系爭3 之4 土
      地向由上訴人使用收益，至系爭179 土地及系爭189 土地
      則由被上訴人使用收益；暨斟酌相鄰系爭3 之4 土地之同
      小段3-8 、3-10及3-14、3-2 、3-11等地號土地，其中除
      3-2 號土地係上訴人所有，而登記為配偶所有之外，其餘
      或為上訴人單獨所有，或與他人共有。另相鄰系爭179 及
      189 土地之同段185 、186 、187 、188 、190 、191 、
      192 及200 等地號土地，均屬被上訴人共有，現亦種植芒
      果樹及蓮霧樹，則系爭3 之4 土地如分歸上訴人取得單獨
      所有，系爭179 土地及系爭189 土地如分歸被上訴人繼續
      維持共有，將有助於兩造以其分得之土地，與各自所有或
      共有的相鄰土地為整體的運用，俾發揮使用農地之最大效
      益，此於兩造非唯無害，更有促進經濟效益的實質幫助。
      再者，系爭3 之4 土地座落於屏鵝公路的東邊，而系爭17
      9 土地及系爭189 土地則分別座落於屏鵝公路的西面，兩
      邊均面臨公路，價格及共有物性質相當等情，認採取附圖
      三方案三之分割方案，係屬對於兩造最妥適之分割方案。
      此外，依方案三所示，上訴人分得系爭3 之4 土地全部後
      ，按其應有部分面積計算結果，上訴人應得之土地面積合
      計雖減少6.83平方公尺，但若因此，而欲自系爭179 土地
      分割出6.83平方公尺之土地予上訴人，非唯無助於上訴人
      農地利用，亦將使該分出土地成為畸零地，有礙整體農地
      之經濟效用，故上訴人不足分得之6.83平方公尺土地，自
      應由被上訴人以金錢補償之（詳後述）。末者，被上訴人
      係夫妻關係，有戶籍謄本1 份附於原審卷（見原審卷第53
      頁）可稽，彼等先後於原審及本院均表示同意分割後仍保
      持共有關係，本院認於法並無違誤，自應予採納。從而，
      上訴人抗辯：本件應採用如附圖二方案二之分割方案，即
      屬無據。
（二）兩造分得之土地，如有不足按應有部分應分得之面積者，
      各應補償之金額為何？
  １、按以原物為分配時，如共有人中有未受分配，或不能按其
      應有部分受分配者，得以金錢補償之。亦為民法第824 條
      第3 項所明定。上訴人抗辯：上訴人不足分配之土地，應
      再提高補償金額等語，固援引屏東縣枋寮地政事務所100
      年1 月7 日以屏枋地一字第1000000139號函附原審法院於
      94年9 月20日拍賣隆山段190 地號土地，其中拍賣土地面
      積記載為3045.88 平方公尺，權利範圍為345/1000，拍定
      價格為0000000 元之權利移轉證書（見本院卷第95-98 頁
      ）為證。惟為被上訴人所否認，並以：上訴人提出法院權
      利移轉證書所記載之拍定價格，係屬於94年間之價格，然
      農地一直在沒落，土地價值也一直下降，縱然190 地號土
      地在94年間有上述的拍賣價格，並不代表即為現今之價格
      。原審採用系爭鑑價，計算被上訴人各自應補償的金額，
      並無違誤等情。
  ２、經查，系爭土地經原審囑託大邑事務所鑑定結果為：系爭
      179 土地每平方公尺之價格為1,300 元，系爭189 土地及
      系爭3 之4 土地之價格均為1,210 元乙節，有系爭鑑價附
      於原審卷可稽。而按大邑事務所所為鑑定結果，係該所針
      對勘估標的進行產權、一般因素、區域因素、個別因素、
      不動產市場現況及勘估標的依最有效使用情況下，參酌該
      所估價師專業意見後，採用比較估價方法進行評估，所得
      之合理價格（參見系爭鑑價第2 頁及26-38 頁），顯見系
      爭鑑價鑑定之土地價格符合鑑價時的合理價值，則於上訴
      人未提出足以否定該鑑價基礎之情形下，自不能遽予否定
      。是原審採用系爭鑑價之鑑定價格作為系爭土地分割之補
      償依據，難謂無據。依上開說明，堪認系爭179 土地每平
      方公尺之價值較高於其他2 筆土地，高出之額度為每平方
      公尺90元。至上訴人另援引190 地號土地，於94年9 月間
      在法院的拍賣價格，經換算結果，每平方公尺約為2341元
      乙節，並據以抗辯：系爭179 土地及系爭189 土地每平方
      公尺之價值，應不止於系爭鑑價所鑑定等語。惟按，法院
      於94年9 月間拍定190 地號土地之每平方公尺價格約為23
      41元乙節，固為被上訴人所不爭執（見本院卷第101 頁）
      。然而，190 地號土地係於94年間拍定，則該土地目前每
      平方公尺的價格是否仍為2341元？或者，目前價值為何？
      迄未據上訴人進一步舉證說明，已難遽為上訴人有利之認
      定。況上開拍賣價格距離99年4 月系爭鑑價作成時，將近
      5 年期間，於此期間內，包括系爭土地在內的相關土地價
      格變化，廣泛涉及土地交易市場一般因素、區域因素、個
      別因素、不動產市場現況及勘估標的最有效使用等，此均
      非5 年前法院拍賣價格可以說明及解釋，益徵該拍賣價格
      不足以說明系爭土地之現在市場交易價值，洵難資為上訴
      人有利之認定。
  ３、次查，本院參酌系爭鑑價鑑定系爭土地之價格，認上訴人
      分配不足之土地面積，依上開標準計算被上訴人應補償上
      訴人之總金額，為145,504 元【計算式：上訴人關於系爭
      土地原權利價值6,700,074 元（2,134.87平方公尺5/7
      1,300 元＋5,417 平方公尺5/7 1,210 元＋41.49
      平方公尺5/7 1,210 元，元以下四捨五入，下同）減
      去分割後價值為6,554,570 元（5,417 平方公尺1,210
      元），見原審卷第125 頁】。則依被上訴人應有部分比例
      1 ：1 計算結果，被上訴人應各自給付補償上訴人之金額
      為72,752元（145,504 元2 ＝72752 元）。從而，上訴
      人抗辯：原審判決補償金額過低云云，洵屬無據。
六、綜上所述，被上訴人依民法第823條、第824條之規定，請求
    合併分割系爭土地，為有理由，兩造共有系爭3之4土地、系
    爭179 土地及系爭189 土地應予合併分割，分割方法如附圖
    三方案三所示，即：（一）系爭3 之4 土地，分歸上訴人單
    獨取得所有。（二）系爭179 土地及系爭189 土地，均分歸
    被上訴人按其應有部分之比例保持共有。（三）被上訴人應
    各給付上訴人補償金72752 元。是原審為被上訴人勝訴之判
    決，並諭知分割如上所述，經核並無不合，上訴論旨，求予
    廢棄改判，為無理由，應予駁回。
七、本件判決之基礎已臻明確，兩造其餘攻擊防禦方法及舉證，
    與判決結果不生影響，爰不予贅述，附此敘明。
據上論結，本件上訴為無理由，依民事訴訟法第449 條第1 項、
第78條，判決如主文。
中    華    民    國    100   年    1     月    31    日
                            民事第四庭
                                審判長法官  蔡文貴
                                法      官  謝靜雯
                                法      官  李昭彥
以上正本證明與原本無異。
如對本判決上訴，須於判決送達後20日內向本院提出上訴狀，其
未表明上訴理由者，應於上訴後20日內向本院提出上訴理由書（
均須按他造當事人之人數附繕本）。上訴時應提出委任律師或具
有律師資格之人之委任狀，並依附註條文規定辦理。如委任律師
提起上訴者，應一併繳納上訴審裁判費。
中    華    民    國    100   年    1     月    31    日
                                書  記  官  黃一秋
附註：
民事訴訟法第466 條之1 ：
對於第二審判決上訴，上訴人應委任律師為訴訟代理人，但上訴
人或其法定代理人具有律師資格者，不在此限。
上訴人之配偶、三親等內之血親、二親等內之姻親，或上訴人為
法人、中央或地方機關時，其所屬專任人員具有律師資格並經法
院認適當者，亦得為第三審訴訟代理人。
第1 項但書及第2 項情形，應於提起上訴或委任時釋明之。